【裁判字號】    94,重訴,218
【裁判日期】    950210
【裁判案由】    確認優先購買權存在等
【裁判全文】
臺灣士林地方法院民事判決             94年度重訴字第218號
原      告  乙○○
訴訟代理人  顏光嵐律師
複 代理 人  阮詠芳律師
被      告  東關開發股份有限公司
法定代理人  丙○○
被      告  甲○○○
當事人間確認優先購買權存在等事件，本院於95年1月16日言詞
辯論終結，判決如下：
    主  文
原告之訴及假執行之聲請均駁回。
訴訟費用由原告負擔。
    事實及理由
一、本件被告東關開發股份有限公司（下稱東關公司）未於言詞
    辯論期日到場，核無民事訴訟法第386 條各款所列情形，依
    原告之聲請，由其一造辯論而為判決。
二、原告方面：原告及訴外人鄭經訓為坐落於台北縣汐止市○○
    段橫科小段285-296 地號土地（下稱系爭土地）之共有人，
    原告持分為1000分之632 。坐落於系爭土地上台北縣汐止市
    ○○段橫科小段2467建號、門牌號碼台北縣汐止市○○街21
    6 巷9 弄1 號（含地下1 層、地上1 、2 、3 層全部）之建
    物（下稱系爭建物）原屬被告東關公司所有，為綠野山坡社
    區之1 戶，該社區乃被告東關公司所承造興建。原告前與被
    告東關公司約定，由原告出借系爭土地予被告東關公司興建
    系爭建物，作為綠野山坡社區住戶之臨時行政暨活動中心使
    用，俟原定之綠野山坡社區行政暨活動中心竣工啟用後，被
    告東關公司即應將系爭土地歸還予原告。嗣綠野山坡社區原
    定坐落於台北縣汐止市○○街216 巷24弄5-1 號B1之行政暨
    活動中心，業於民國90年底完工，並於91年初正式啟用，訴
    外人綠野山坡社區管理委員會（下稱管委會）已應被告東關
    公司之要求將臨時行政暨活動中心自系爭建物遷出。詎該管
    委會於93年間逕以被告東關公司積欠管理費為由，聲請本院
    民事執行處查封並拍賣系爭建物（93年度執字第16175 號）
    ，於94年3 月3 日以新台幣（下同）6,210,888 元拍定予被
    告甲○○○。原告得知後即具狀聲請依同樣條件優先承購系
    爭建物，因民事執行處疏未將開庭通知書送達原告聲請狀上
    所載之「台北縣新店市○○路16之4 號」送達處所，致使原
    告未能及時到場，執行處遽依被告甲○○○片面之詞，裁定
    駁回原告優先承購系爭建物之聲請，系爭建物並於94年5 月
    20日移轉登記予被告甲○○○所有。按「基地出賣時，地上
    權人、典權人或承租人有依同樣條件優先購買之權。房屋出
    賣時，基地所有權人有依同樣條件優先購買之權。」土地法
    第104 條第1 項前段定有明文，原告為系爭建物之基地所有
    權人，就系爭建物自有優先購買權，原告於系爭建物拍定後
    ，旋已具狀聲請依同樣條件優先承購，執行處認定原告無優
    先購買權存在，於法未合，故先位聲明確認原告就系爭建物
    有優先購買權，又被告就系爭建物於94年5 月20日所為之所
    有權移轉登記應予塗銷，被告甲○○○應將系爭建物返還被
    告東關公司，被告東關公司應於原告給付6,210,888 元之同
    時移轉系爭建物之所有權予原告。又查本件原告曾將系爭土
    地借予被告東關公司興建系爭建物作為綠野山坡社區住戶之
    臨時行政暨活動中心使用，雙方並約定，俟原定之綠野山坡
    社區行政暨活動中心竣工啟用後，被告東關公司即應將系爭
    土地歸還予原告，並於81年6 月20日共同與綠野山坡社區全
    體住戶代表人簽訂借用契約書一份，約定系爭建物及系爭土
    地之借用期間自81年6 月20日起至83年6 月19日止，借用期
    間屆滿，如綠野山坡社區活動中心尚未完成，乙方（即原告
    、系爭土地之共有人鄭經訓及被告東關公司）同意甲方（即
    綠野山坡社區全體住戶代表人）繼續借用至社區中心完成為
    止。甲方應於乙方通知社區中心完成後15日內，將借用物返
    還與乙方。被告甲○○○於應買之初即明知系爭建物於系爭
    土地之占有權源不明，復未能舉證證明其占有系爭土地有何
    合法權源，自屬無權占有系爭土地。原告並以本件起訴狀為
    終止系爭土地借用契約之意思表示，於本件起訴狀送達之時
    ，即生終止系爭土地借用契約之效力。是原告自得為共有人
    全體之利益，備位主張妨害除去請求權暨所有物返還請求權
    ，請求被告甲○○○拆除系爭建物，並將系爭土地返還於原
    告及共有人全體等語。並為先位聲明：(一)確認原告就坐落系
    爭土地上系爭建物有以6,210,888 元之同一價額優先購買之
    權。(二)被告等就系爭建物於94年5 月20日所為之所有權移轉
    登記應予塗銷。(三)被告甲○○○應將系爭建物返還予被告東
    關公司。(四)被告東關公司應於原告給付6,210,888 元之同時
    移轉系爭建物之所有權予原告。備位聲明：(一)被告甲○○○
    應拆除系爭建物，並將系爭土地返還予原告及共有人全體。
    (二)原告願供擔保請准宣告假執行。
三、被告甲○○○辯稱：基地所有人欲對房屋所有人主張土地法
    第104 條第1 項中段所定之優先購買權，須以其二者間有地
    上權、典權或租賃關係存在為前提，否則，即無前開條文之
    適用，而無前開法條所定之優先購買權可資主張，故原告自
    無土地法第104 條第1 項後段所定之優先購買權存在。縱認
    原告曾有所主張之優先購買權存在，亦因原告未積極主張而
    消滅。是以，原告先位之訴並無理由，應予駁回。關於備位
    之訴部分，查本件系爭建物，為被告東關公司所興建出售之
    綠野山坡社區建案之一部分，係由被告東關公司為起造人，
    並與同為綠野山坡社區建案之「臺北縣汐止市○○街216 巷
    9 弄2 、3 、4 號及臺北縣汐止市○○街11、13號」等其他
    5 棟建物，同時為被告東關公司所取得臺北縣政府核發之「
    78汐建字第679 號」建造執照及「81使字第456 號」使用執
    照之標的，又東關公司為原告及其兄陳由豪東雲股份有限公
    司（下稱東雲公司）之子公司，原告已就使用系爭土地建築
    系爭建物之基地使用權提出使用同意書予被告東關公司，且
    該使用同意書並無時間之限制，即已概括同意系爭建物使用
    系爭土地。至於原告所稱系爭土地係借予被告東關公司建築
    系爭建物作為社區臨時行政暨活動中心云云，並非事實，此
    見被告東關公司為推出綠野山坡社區建案、興建前開建物出
    售，對前開各建物與其基地間之所有權登記及利用關係，與
    系爭建物及系爭土地均為相似之登記方式，如臺北縣汐止市
    ○○段橫科小段2470建號即門牌臺北縣汐止市○○街216 巷
    9 弄3 號建物、2472建號即門牌臺北縣汐止市○○街216 巷
    11號建物、2468建號即門牌臺北縣汐止市○○街216 巷13號
    建物，雖所有權人分別為馬仕方、洪偉凰、林素珠，分別坐
    落臺北縣汐止市○○段橫科小段285-295 、285-297 、285-
    298 地號土地，但原告持有之土地持分均與系爭土地同為10
    00分之632 ，顯見原告為與被告東關公司共同完成「綠野山
    坡」社區建案，就含系爭建物之前開諸建物與基地之利用關
    係已有所約定，而其約定決非原告所稱其與被告東關公司間
    之所謂「附解除條件之借用關係」，否則，果如原告所稱其
    與被告間就前開土地有所謂借用關係存在，則對前開同一建
    造執照及使用執照所載之同一批建物，原告為何不為相同之
    拆屋還地主張？又原告迄未提出其與被告東關公司間就原告
    出借系爭土地供被告東關公司興建系爭建物之「借用契約」
    文書，以證明原告事實上之主張，顯見原告之主張係臨訟虛
    捏，而非事實，委不可採。至於原告所舉之原證8 「借用契
    約書」，尚與原告所主張之法律關係無涉。又依房地產開發
    案之一般作法，原告所主張其與被告東關公司就系爭土地有
    借用關係，並無可能，查系爭建物雖係被告東關公司興建出
    售之綠野山坡社區建案一部分，惟上開綠野山坡社區建案實
    為另一規模龐大之「東雲汐止社區新建工程」開發案一小部
    分，此有「綠野山坡全貌照片及系爭建物現況照片」、「東
    雲汐止社區新建工程基地整體共同開發使用狀況圖」及「東
    雲汐止社區新建工程全區地形圖屋形圖」可稽，「東雲汐止
    社區新建工程開發案」涉及興建內有數百棟地下1 層、地上
    3 至4 層之獨棟大面積高級別墅社區，而如此大型之山坡地
    開發案，須投入大量之財力、物資及人力，始能確保開發完
    成順利對外推案銷售，徵諸房地產建築業之一般作法，房地
    產開發商必於社區開發案開始推動前，即先行取得基地所有
    權，或與地主簽定合建契約等方式，就開發案所需土地之「
    永久利用」達成一定之安排，以確定將來房地出售時產權清
    楚，避免可能產生建物不能永久使用土地之情形，斷不可能
    於花費大量時間、人力及費用後，所興建之建物僅得短期利
    用基地，而於他日面臨拆除之命運，致有遭房地產買受人求
    償之虞。且系爭建物係與毗臨之其他5 棟建物共同取得使用
    執照，其建築形式完全相同，並與社區其他建物整體具有協
    調性，再由原告與訴外人林富美為申請法定空地分割所提出
    之申請書記載：「為恐影響本照（按即81汐使字第456 號使
    用執照）他戶（共6 戶）權利，…同意日後共同開發合併使
    用…」，其後續之申請書亦記載：「…同意日後共同開發合
    併使用…」，且同時將含系爭土地在內之6 筆土地列為附件
    ，由原告與訴外人鄭經訓所提出之申請書記載：「…配合後
    續土地之共同合併開發…」等文句可知，此由原告自己所提
    出之相關申請文件在在顯示原告亦將含系爭建物在內之6 棟
    建物視為一整體，實係與同社區其他建物整體開發，用途相
    同，均係為供永久使用而興建，而顯非原告所稱之僅為「臨
    時性建築」。另依原告所出具以供被告東關公司向主管機關
    申請建照執照之「土地使用權同意書」所示，原告除提供8
    筆土地供建造含系爭建物在內之6 棟建築外，更同時提供其
    所有之16筆土地供「做為道路使用」，由上開土地使用權同
    意書之記載可知，原告於提供土地供被告東關公司興建系爭
    建物時，未曾就系爭建物與其他5 棟建物所利用之基地加以
    區別，顯見系爭建物與其他5 棟建物座落於同1 基地，乃係
    共同開發、一體設計、建造，實不可能有系爭建物與其他5
    棟建築物竟就同一基地有不同之利用關係。又依負責建築設
    計規劃系爭建物所座落綠野山坡住宅工程之沈祖海建築師事
    務所及黃景芳建築師事務所，為就上開住宅工程增設配電場
    所提出之申請書所示，核准系爭建物建造之「78汐建字第67
    9 」建照執照係「汐止鎮○○街新建綠野山坡住宅工程」之
    5 張建照（另有677 、165 、678 、826 號等4 張建照）其
    中之一，顯見系爭建物實係被告東關公司與原告合作開發新
    建綠野山坡住宅建案之一部分。是以，原告主張其與被告東
    關公司就系爭土地成立有「附解除條件之借用關係」，顯與
    前述房地產開發案之一般作法不同，有違常理，而無可採。
    縱認原告與被告東關公司就系爭土地曾成立有前開「附解除
    條件之借用關係」，以系爭建物經2 次減價拍賣仍具6,210,
    888 元價值，拆除該屋實有違物權法上物盡其用之原則，且
    本件依原告之主張則為原告久未向被告東關公司收回系爭土
    地，坐令被告東關公司繼續使用系爭土地及系爭建物，終致
    被告東關公司因積欠社區管理費，使系爭建物遭到管委會聲
    請拍賣，足見係原告怠於行使權利以致如此，又原告於強制
    執行拍賣期間，遲不主張權利，至拍定後始提起本訴，其請
    求顯係以損害被告甲○○○為主要目的，應認已違反權利不
    得濫用之原則。又被告甲○○○使用系爭土地，亦願依法向
    原告給付地租，原告之權利並無受損可言等語。並聲明：駁
    回原告之訴。
四、被告東關公司未於言詞辯論期日到場，亦未提出書狀作何聲
    明或陳述。
五、兩造不爭執部分：(一)綠野山坡社區全貌照片（被證10）、東
    雲汐止社區整體共同開發使用狀況圖、地形圖、屋型圖（被
    證11、12）形式上之真正。(二)兩造對於原告在建屋前申請建
    照執照提出土地使用同意書之事實不爭執。(三)使用執照（被
    證2）、本院民事執行處92年2月19日拍賣通知（被證3）形
    式上之真正。(四)土地、建物登記謄本（原證1 、2 、6）、
    本院民事執行處94年1 月26日通知及94年3 月16日民事裁定
    （原證3、5 ）、 原告聲請狀（原證4）形 式上之真正。(五)
    建造執照、土地使用同意書、申請書、同意書（被證15至20
    形式上之真正。(六)現場（原證9 ）之真正。(七)戴修珍之不動
    產權利移轉證書。兩造之爭點為：(一)先位聲明，原告得否主
    張土地法第104 條優先承買權。(二)備位聲明，被告主張依原
    告建屋前提出之土地使用同意書，其為有權占有。原告主張
    為無權占有，該使用同意書是行政上必備的。被告主張原證
    8 是東關公司因無法提供社區活動中心，才臨時以系爭標的
    作為活動中心，不是建物的目的，且原告之訴為權利濫用。
六、本院得心證之理由：
  (一)按「土地法第一百零四條第一項規定：基地出賣時，地上權
    人、典權人或承租人有依同樣條件優先購買之權。房屋出賣
    時，基地所有權人有依同樣條件優先購買之權。係指房屋與
    基地分屬不同之人所有，房屋所有人對於土地並有地上權、
    典權或租賃關係存在之情形而言。」最高法院69年度台上字
    第945 號著有判例可稽。查系爭建物原所有人即被告東關公
    司對原告所有之系爭土地，並無地上權、典權或租賃關係存
    在之情形，依前說明，基地所有人即原告於系爭建物出賣時
    ，自未享有土地法第104 條第1 項中段所規定之優先購買權
    ，從而，原告基於優先購買權所主張之先位聲明，並無理由
    ，應予駁回。
  (二)原告先位聲明既無理由，自應審酌其備位聲明。原告備位主
    張系爭土地原係借予被告東關公司建築系爭建物供臨時社區
    中心之用，惟目的已完成，原告業終止該借用關係，系爭建
    物係無權占有，故應拆屋還地等語，被告甲○○○則主張系
    爭建物建築之初，業經原告出具土地使用同意書，為整體開
    發案之1 戶，並非臨時借用土地，系爭建物非暫時使用之建
    物，故其為有權占有，縱使系爭建物為無權占有，原告訴請
    拆屋還地亦屬權利濫用，為無理由等語。經查，系爭建物原
    由被告東關公司所興建，為綠野山坡社區建案之一部分，並
    與臺北縣汐止市○○街216 巷9 弄2 、3 、4 號及臺北縣汐
    止市○○街11、13號」等其他5 棟建物，同時取得臺北縣政
    府核發之「78汐建字第679 號」建造執照及「81使字第456
    號」使用執照，原告並於被告東關公司興建系爭建物前提出
    同意使用系爭土地之土地使用權同意書等情，業為兩造所不
    爭執。惟該土地之同意使用，係原告與被告東關公司間之債
    權債務關係，僅有相對之效力，被告甲○○○嗣雖取得系爭
    建物之所有權，亦難根據該債之關係對抗原告，是以，尚難
    據此認為被告甲○○○之系爭建物占用系爭土地係屬有權占
    有。
  (三)然按「權利之行使不得違反公共利益或以損害他人為主要主
    要目的」，民法第148 條第1 項定有明文，又按「土地及其
    土地上之房屋同屬一人所有，而僅將土地或僅將房屋所有權
    讓與他人，或將土地及房屋同時或先後讓與相異之人時，土
    地受讓人或房屋受攘人與讓與人間或房屋受讓人與土地受讓
    人間，推定在房屋得使用期限內，有租賃關係」，民法第42
    5 條之1 第1 項前段亦定有明文。被告甲○○○主張系爭建
    物並非供臨時使用之建物，其經2 次減價拍賣，仍以6,210,
    888 元高價拍定，拆除該屋實有違物權法上物盡其用之原則
    ，且依原告之主張，本件係原告久未向被告東關公司收回系
    爭土地，坐令被告東關公司繼續使用系爭土地及系爭建物，
    終致被告東關公司因積欠社區管理費，使系爭建物遭到拍賣
    ，足見係原告怠於行使權利以致如此，又原告於強制執行拍
    賣期間，遲不主張權利，至拍定後始提起本訴，其請求顯係
    以損害被告甲○○○為主要目的，應認已違反權利不得濫用
    之原則等語。經查，原告主張系爭土地係借予被告東關公司
    供興建臨時之建物，作為綠野山坡社區住戶之臨時行政暨活
    動中心使用，雙方並約定，俟原定之綠野山坡社區行政暨活
    動中心竣工啟用後，被告東關公司即應拆除系爭建物，將系
    爭土地歸還予原告云云，固提出81年6 月20日借用契約書為
    證。惟原告提出之81年6 月20日借用契約（原證8）， 內容
    固係借用系爭土地及系爭建物作為綠野山坡社區之社區活動
    中心之用，並約定於社區中心完成後15日即應將借用物返還
    出借人，然其借用人（甲方）為綠野山坡社區全體住戶，出
    借人（乙方）實係被告東關公司、原告及鄭經訓，並非原告
    將系爭土地借予被告東關公司之借用契約，從而，該借用契
    約之條款並非用於規範原告與被告東關公司相對之權利義務
    關係，自難認為原告係為供建築社區臨時活動中心而出借系
    爭土地，且以系爭建物係與「臺北縣汐止市○○街216 巷9
    弄2、3、4 號及臺北縣汐止市○○街11、13號」等其他5 棟
    建物，同時為被告東關公司所取得臺北縣政府核發之「78汐
    建字第679 號」建造執照及「81使字第456 號」使用執照之
    標的，其外觀造型亦均相同，有原告不否認之照片在卷可稽
    ，應認系爭建物並非暫時使用之建物，原告有關社區活動中
    心蓋好遷妥即應拆除系爭建物之主張，尚非可採。又查，系
    爭建物係於第3 次拍賣時以6,210,888 元拍定，有本院民事
    執行處拍賣通知及拍定筆錄在卷可稽（原證3）， 足認系爭
    建物仍具有極高之經濟價值，而被告甲○○○甫繳款取得系
    爭建物之所有權，若即為拆除系爭建物，必致被告甲○○○
    蒙受重大損失。又系爭土地坐落現有已完工之綠野山坡社區
    中，且處於山坡地區域，縱使拆除系爭建物，原告亦難再行
    高經濟價值之利用，相較於對被告甲○○○收取使用土地相
    當之租金，原告主張逕行拆除系爭建物，實難認必有較高之
    收益。而就被告甲○○○所受之損害與原告所得獲之利益相
    權衡，顯以被告甲○○○所受損害嚴重甚多，應認被告甲○
    ○○有關原告請求拆屋還地係權利濫用之主張，尚非無據。
    再查，被告甲○○○主張興建系爭建物之被告東關公司為東
    雲公司之關係企業，系爭建物係被告東關公司興建出售之綠
    野山坡社區建案一部分，且上開綠野山坡社區建案實為另一
    規模龐大之「東雲汐止社區新建工程」開發案一小部分，業
    據被告提出「綠野山坡全貌照片及系爭建物現況照片」、「
    東雲汐止社區新建工程基地整體共同開發使用狀況圖」及「
    東雲汐止社區新建工程全區地形圖屋形圖」可稽，亦為原告
    所不否認，查「東雲汐止社區新建工程開發案」涉及興建數
    百棟地下1 層、地上3 至4 層之獨棟大面積高級別墅社區，
    為一大型之山坡地開發案，須投入大量之財力、物資及人力
    ，始能確保開發完成順利對外推案銷售，就開發案而言，其
    基地所有權之掌控，自係極為重要之關鍵。實則，原告雖形
    式上為系爭土地之地主，但實際上則為東雲公司之董事，有
    東雲公司之董事監察人資料在卷可稽，足見原告並非單純之
    地主，系爭建物與系爭土地形式上雖原分別登記予被告東關
    公司及原告，但其權利實質上則由主導開發案之整個集團所
    密切掌控，近似同一人同時持有房屋及基地之情形，參酌前
    揭民法第425 條之1 第1 項前段之規定，似應推定被告甲○
    ○○與原告間已成立租賃關係，縱不及此，依該法律規定之
    意旨，亦應認為維持建物得以繼續有償使用基地而免於拆除
    ，係符合公共之利益，從而，原告逕以所有權主張被告應拆
    除系爭建物返還土地，應認係屬權利之濫用，非法之所許。
    綜上，應認原告備位之訴，亦無理由，應予駁回，其假執行
    之聲請亦失所附麗，應併予駁回。
七、兩造其餘攻擊防禦方法或訴訟資料，經審酌核與判決結果不
    生影響，爰不一一論述，附此敘明。
八、訴訟費用負擔之依據：民事訴訟法第78條。
中    華    民    國    95    年    2     月    10    日
                  民事第一庭  法  官  高愈杰
以上正本證明與原本無異。
如對本判決上訴須於判決送達後20日內向本院提出上訴狀。
中    華    民    國    95    年    2     月    14    日
                              書記官  高楚安


司法院資訊處製作；財團法人民間司法改革基金會備份。
